臺灣高等法院臺中分院民事判決　　　八十九年度上字第三四六號
　　　上　訴　人　　庚○○○
　　　複　代理人　　甲○○
　　　被　上訴人　　己○○
　　　　　　　　　　乙○○
　　　　　　　　　　辛○○
　　　　　　　　　　戊○○
　　　　　　　　　　丙○○
　　　　　　　　　　丁○○
　　　複　代理人　　壬○○
右當事人間請求確認通行權存在事件，上訴人對於中華民國八十九年五月二十九日臺
灣苗栗地方法院八十九年度訴字第一０五號第一審判決提起上訴，本院判決如左：
　　　主　　　文
上訴駁回。
第二審訴訟費用由上訴人負擔。
　　　事實及理由
一、本件被上訴人起訴主張：被上訴人所有坐落苗栗縣苗栗市○○○段一六六之一五
　  地號土地，與上訴人所有同段一六六之一七地號土地相鄰，前開二筆土地之原土
　  地共有人均相同，且均係於民國（下同）六十五年十一月十一日，自同段一六六
　  之四地號土地分割而來，並於六十八年二月十六日登記完畢。嗣被上訴人於七十
  　七年八月二十三日向原土地共有人趙聰仁等購得前開一六六之一五地號土地，而
  　上訴人亦於七十九年四月九日向原土地共有人陳慶和等購得前開一六六之一七地
  　號土地。被上訴人於購買一六六之一五地號土地之同時，趙聰仁等承諾提供如附
  　圖所示編號甲部分土地及其所有一六六之一七地號土地無償供被上訴人通行，迄
  　上訴人向陳慶和等買受系爭一六六之一七地號土地時，亦約定前開一六六之一七
 　 地號土地，應繼續提供鄰居通行，則上訴人即應繼受前手之義務，將系爭一六六
  　之一七地號土地提供被上訴人通行使用。又上訴人所有一六六之一七地號土地，
  　呈東西走向，東端連接苗栗縣苗栗市○○路通衢大道，向來供為附近居民進出中
  　山路之道路用地，西端緊鄰縱貫線鐵路，而被上訴人所有一六六之一五地號土地
　　，則坐落一六六之一七地號土地之西南側，其西端亦緊鄰縱貫線鐵路，其南側毗
  　鄰之一六六之六一地號土地，業經鄰地所有人建有房屋，其東側亦鄰接一六六之
  　二二、之二三、之二四、之二五、之二六、之二七各筆已經他人建築房屋之建地
　　，唯一聯絡公路之途徑，僅通行上訴人所有系爭一六六之一七地號土地，俾達前
  　述之中山路通衢大道，詛上訴人竟將原供公眾使用之通路，惡意以鐵絲網圍籬，
  　阻礙民眾之合法通行權，此已違背其承諾之義務，更加損害於被上訴人之通行權
　　，爰依契約、民法第七百八十七條第一項前段、第七百八十九條之規定及代位之
  　法律關係，訴請確認就上訴人所有系爭一六六之一七地號土地內如附圖所示編號
　  甲部分面積○．○○八二公頃土地及編號乙部分面積○．○一九五公頃土地有通
　  行權存在，暨上訴人應將坐落前開地段土地上之地上物拆除，並不得在前開通路
　  上營建或為其他妨礙被上訴人通行之行為。
二、上訴人則以：被上訴人固依契約主張之通行上訴人土地之權利，惟被上訴人己○
　  ○係與趙聰仁訂立買賣契約，嗣上訴人由陳慶和處購得系爭一六六之一七地號土
 　 地，兩造間並無任何契約關係，上訴人亦非被上訴人前開買賣契約之相對人，則
  　被上訴人執非與上訴人所訂之契約而對上訴人為請求，即屬無據。縱趙聰仁與陳
  　慶和原均屬系爭一六六之一五、一六六之一七兩筆土地之共有人，惟陳慶和出賣
　  系爭一六六之一七地號土地時，趙聰仁已移民加拿大，其既不知出售一六六之一
　  七地號土地之事，則其與己○○之前無償提供土地通行之約定，自無從拘束自陳
　  慶和手中買受一六六之一七號土地之承買人，況系爭一六六之一七地號土地原係
　  陳慶和與前手溫紹堂訂約購買後，由前手溫紹堂轉售予上訴人而直接移轉登記與
　  上訴人，上訴人並不知前手間有如何之約定，則縱係陳慶和亦無從對上訴人為使
  　用系爭土地之要求，更遑論被上訴人非契約之前手，其等據以請求，顯屬無理。
　  又系爭一六六之一七地號之不動產買賣契約書第三條第三款固載明「第一六六之
　  一七地號，應繼續供鄰居通行，本土地係道路預定地」等文字，惟此所謂鄰居，
　  當係指毗鄰或鄰近居住之人而言，並非指鄰地所有人，而觀之被上訴人等起訴狀
　  所載之住居所五人中三人住台北，一人住獅潭鄉，僅餘一人住苗栗市，且係住建
　  台街，根本均非所謂之鄰居，況就鄰居而言，亦僅係因前開他人間之契約而受反
 　 射利益之人，並非契約當事人，自無權依他人間之契約而為自己有所請求，尤以
  　其等既僅係因他人之契約而受反射利益之人，與立契約之他人間並不因而成立債
　  權債務關係，依法更無代位行使請求權之可言。再被上訴人所有之一六六之一五
 　 地號土地，事實上已有一起自一六六之四地號土地，穿越一六六之一二地號土地
  　運接至上訴人之一六六之一五地號土地，再由一六六之一五地號土地貫穿一六六
　  之二六、之二七地號土地而與中山路相銜接之寬約四公尺，並已舖設柏油之既成
　  道路可供與公路聯絡通行，是被上訴人主張其所有之一六六之一五地號土地為袋
　  地，請求依民法第七百八十七條、第七百八十九條之規定，確認其在上訴人土地
 　 上有通行權即於法不合，被上訴人雖又謂一六六之二七號土地所有人與一六六之
  　一五號土地所有人不同云云，惟是否為袋地以事實為準，如事實上有路可通即非
  　袋地，不因該路所經由土地之所有權人不同而異其結果，是被上訴人前開主張均
  　洵屬無理等語，資為抗辯。
三、原審以系爭一六六之一七地號土地，係上訴人之父溫紹堂由陳慶和處購得後，再
　  轉售予上訴人而直接移轉登記與上訴人，溫紹堂於買受系爭一六六之一七地號土
 　 地是時，既已明知甚或可得而知原地主同意將該筆土地提供鄰地所有權人之被上
  　訴人通行使用，復係為日後領取徵收補償金而買受，則溫紹堂即負有繼續提供系
  　爭一六六之一七地號土地供被上訴人通行之義務，又溫紹堂嗣雖將系爭一六六之
　　一七地號土地轉售上訴人，而直接移轉登記於上訴人名下，惟上訴人與溫紹堂為
　　父女關係，斷無未知悉前開約定之理，應認上訴人亦已知悉前開契約內容，上訴
　　人自應受契約之拘束，而負有將系爭一六六之一七地號土地提供被上訴人繼續通
　　行使用之義務，被上訴人主張減縮確認就該筆土地如附圖所示編號甲部分及乙部
　　分之土地有通行權存在，暨上訴人應將前述土地內之地上物拆除，並不得在前開
　　通路上營建或為其他妨礙被上訴人通行之行為，尚無不合，因而為被上訴人勝訴
　　之判決，並分別依兩造聲請而為准免假執行之宣告。上訴人不服提起上訴，聲明
　　求為判決：(一)原判決廢棄。(二)被上訴人在第一審之訴及假執行聲請均駁回。(三)第
　　一、二審訴訟費用由被上訴人負擔；被上訴人則聲明求為判決：(一)駁回上訴。(二)
　　第二審訴訟費用由上訴人負擔。
四、本件被上訴人主張其所有坐落苗栗縣苗栗市○○○段一六六之一五地號土地，與
    上訴人所有同段一六六之一七地號土地相鄰，前開二筆土地之原土地共有人均相
    同，且均係於六十五年十一月十一日，自同段一六六之四地號土地分割而來，並
    於六十八年二月十六日登記完畢。嗣被上訴人於七十七年八月二十三日向原土地
    共有人趙聰仁等購得前開一六六之一五地號土地，而趙聰仁等承諾提供如附圖所
    示編號甲部分土地及其所有一六六之一七地號土地無償供被上訴人通行，迄上訴
    人之父溫紹堂向陳慶和等買受系爭一六六之一七地號土地時，亦約定前開一六六
    之一七地號土地，應繼續提供鄰居通行，而系爭一六六之一七地號土地係溫紹堂
    購得後直接登記於上訴人名下，又該筆土地呈東西走向，東端連接苗栗縣苗栗市
    ○○路通衢大道，向來供作為附近居民進出中山路之道路用地，西端緊鄰縱貫線
    鐵路，而被上訴人所有一六六之一五地號土地，則坐落一六六之一七地號土地之
    西南側，其西端亦緊鄰縱貫線鐵路，現系爭一六六之一五、一六六之一七地號二
    筆土地均為空地之事實，業據其提出與所述相符之土地登記簿謄本、地籍圖、不
    動產買賣契約書等件為證，且為上訴人所不爭執，復經原審及本院先後至現場勘
    驗明確，並由原審囑託苗栗縣苗栗地政事務所派員實施測量，掣有勘驗筆錄及複
    丈成果圖附卷可稽，自堪信為真實。
五、按共有物之處分、變更、及設定負擔，應得共有人全體之同意，民法第八百十九
    條第二項定有明文；次按民法第八百十九條第二項規定共有物之處分，如得共有
    人全體之同意時，即得由共有人中之一人或數人為之；又共有財產固非得全體共
    有人之同意，不得私擅處分，惟同意與否，不僅以處分該財產之約據形式上曾否
    表示為斷，苟有其他明確之事實，足以證明他共有人已經為明示或默示之同意者
    ，則共有人中一人或數人之處分行為，仍不能不認為有效；再共有人中一人處分
    共有物，非其他共有人共同處分者，必事前為他共有人之同意或得其事後之追認
    ，其處分行為始能有效，最高法院分別著有四十二年台上字第一三四九號、十九
    年上字第九八一號、十九年上字第二○一四號判例足資參照。本件上訴人雖抗辯
    稱：被上訴人己○○固與趙聰仁簽訂買受前開一六六之一五地號土地之買賣契約
    ，惟溫紹堂係向陳慶和購得系爭一六六之一七地號土地，嗣再轉售與上訴人而直
    接移轉登記與被上訴人，則兩造間並無任何契約關係，被上訴人執非與上訴人所
    訂之契約而對上訴人為請求，即屬無據云云。然查：
  (一)前開一六六之一五地號土地買賣契約之形式上當事人為被上訴人己○○與趙聰仁
    ，而系爭一六六之一七地號土地買賣契約之形式上當事人則係溫紹堂與陳慶和，
    此有各該不動產買賣契約書所載為憑，且為兩造所不爭執。依據證人吳輝城於原
    審結證稱：「（問：坐落於苗栗市○○段一六六－一五及一六六－一七地號土地
  　之買賣懵形）實際上來洽談是楊錦羈，買主為賈富雄等人，社寮段一六六之一五
　　及一六六之一七為同一批共有人，一六六之一五委託我仲介買賣」、「（問：何
  　以一六六之十五以趙聰仁名義出售）他們推趙聰仁來代表」等語（見原審八十八
　  年六月十七日言詞辯論筆錄），此核輿證人趙聰仁證述：「其他共有人都同意出
　  售，吳代書（指吳輝城）選我當代表人」（見原審八十八年七月二十七日言詞辯
　  論筆錄）及證人陳慶和於原審八十六年度易字第九四四號刑事案件中結證：「賣
　  地是我們共有人的共識」、「（問：為何後來以趙聰仁的名義出面簽契約）他以
　  前是代書，而且就住在所賣土地附近，所以就請他出面，以他名義簽契約」各等
　  語相符。足認前開一六六之一五地號土地買賣契約之形式上買受人雖僅列名被上
　  訴人己○○一人，惟實質上之買受人被上訴人共六人，此並為出賣人方面所知情
  　，而前開一六六之一五地號土地亦確已移轉登記與被上訴人共六人之名下，有土
  　地登記簿謄本在卷可按，而該不動產買賣契約之名義上出賣人雖僅列名趙聰仁一
　  人，然趙聰仁亦已得全體共有人之同意而處分該共有物，揆諸前揭說明，各該土
　  地買賣契約買賣雙方雖然都只由一人具名，仍無礙共有物處分之效力，其他共有
    人全體均應受契約內容之拘束。
  (二)又系爭一六六之一七地號土地買賣契約書之立契約書人賣方由陳慶和一人具名，
    但在署名欄已經載明乙方（即賣主）為「陳慶和等三十名」，且證人陳慶和於原
    審復結證：「出賣土地有經過其他共有人之同意，因其他人家住比較遠，所以才
    委託我代表簽約」（見原審八十八年七月二十七日言詞辯論筆錄）等情無誤。足
    見系爭一六六之一七地號土地之出賣人確係原土地共有人全體，此應為買方之溫
　  紹堂所明知。再參以前開不動產買賣契約書係於七十九年一月二十二日所簽訂，
　  隨即於七十九年七月三十日辦畢所有權移轉登記，迄今已歷時二十餘載，均未見
　  其他共有人提出異議或有任何反對之表示，益證該筆共有物之處分已徵得全體共
　  有人之同意不虛。至共有人之一趙聰仁固於出賣系爭一六六之一七地號土地之際
  　旅居國外，惟其事後始終皆無任何反對之表示，亦應已追認前開處分行為無疑，
  　該系爭一六六之一七地號土地共有人陳慶和所為之處分行為自對全體共有人均生
  　效力。揆之前揭法例說明，原土地共有人趙聰仁、陳慶和分別具名所簽訂之前開
    兩份不動產買賣契約書，或事先已徵得全體共有人之同意，或事後已得共有人之
  　追認，則其處分行為均屬合法有效，原土地共有人全體均應受各該契約之拘束。
　(三)按民法上之法律行為，有債權行為輿物權行為，除法律有特別規定外，前者於特
    定人間發生法律上之效力，後者於以公示方法使第三人得知悉之狀態下，對任何
    第三人均發生法律上效力，惟如其事實為第三人明知或可得而知，縱為債權契約
  　，其契約內容仍非不得對第三人發生法律上之效力，此就維持法律秩序之安定性
    而言，實有其必要（司法院大法官會議釋字第三四九號解釋理由書同此見解）。
　　本件系爭一六六之一七地號土地之買賣契約書第三條第三款既載明「第一六六之
　　一七地號，應繼續供鄰居通行，本土地係道路預定地」，且據具名簽訂不動產買
　　賣契約書之賣方即證人陳慶和結證稱：「當初賣路地（即指系爭一六六之一七地
　　號土地），是他們到台中找我，說要買賣路地，是要領補償金」等情（見原審八
　　十八年七月二十七日言詞辯論筆錄），堪認上訴人之父溫紹堂向原地主買受坐落
　　苗栗市○○○段一六一之三及一六六之一七地號兩筆土地時，明知該系爭一六六
    之一七地號土地係道路預定地，有繼續供鄰居通行使用承諾是實。況上訴人先後
    於八十七年十二月二十一日及八十八年一月七日在其向原審提出之答辯狀中皆自
    承：伊父溫紹堂曾與楊錦福等五人，同至台中找地主陳慶和洽談，要求地主同意
    將系爭一六六之一七地號土地變更為道路用地等語。該楊錦福係受被上訴人委託
    與原地主洽談購買一六六之一五地號土地之人（見原審八十八年六月十七日言詞
    辯論筆錄證人吳輝城結證所述），溫紹堂既亦與楊錦福同至台中找地主陳慶和洽
    談，欲逕將系爭一六六之一七地號土地地目變更編列為道路用地，則其更無不知
    原地主同意提供系爭一六六之一七地號土地供被上訴人通行之道理。再就溫紹堂
    購買系爭一六六之一七地號土地之買賣契約書明定「應繼續供鄰居通行」之文義
    觀之，溫紹堂買受時亦承諾該土地仍應供公眾通行，應無疑義。
　(四)上訴人之父溫紹堂購買系爭一六六之一七土地，依其與陳慶和所訂立之不動產買
    賣契約第十條約定：甲方（按即指買方溫紹堂）於產權登記時得指定登記名義人
　  ，乙方（按即指賣方陳慶和等三十人）願從甲方之指示辦理決無異議。足見系爭
　　一六六之一七土地之登記名義即上訴人庚○○○，係買受人溫紹堂所指定登記名
　　義人，至為明灼。況且依土地登記簿謄本所載上訴人庚○○○係五十七年七月二
　　十八日出生，其於七十九年一月二十二日該不動產買賣契約簽訂時，年僅二十歲
　　，而上訴人及其父溫紹堂復始終無法提出其父女兩人間買賣契約及資金證明（上
　　訴人於原審卷第二二一頁提出之「淑英買土地來金表」，為被上訴人所否認，其
　　所載各年度來金若干元，與一般買賣付款情節顯不相容，不足採信），以供審酌
　　，且上訴人於本院亦稱上訴人係基於利他契約直接由地主過戶移轉之第三人（見
　　本院卷第二卷四四頁背面），益證上訴人取得一六六之一地號土地確係基於其父
　　溫紹堂指定登記而來，上訴人庚○○○與其父溫紹堂之間，並無買賣契約關係，
　　實不容置疑。
　(五)本件系爭土地買賣人即溫紹堂負之義務，受指定信託之上訴人庚○○○自亦應受
　　其拘束（民法第二百七十條債務人得以契約所生之一切抗辯，對抗受益之第三人
　　之立法意旨參照）。被上訴人主張依民法第二百四十二條之規定，於出賣人即原
　　地主陳慶和等三十一人怠於行使其對買受人溫紹堂之權利時，而代位請求，同時
　　亦本於該買賣契約受益人之地位，請求上訴人應履行前揭買賣契約書所載「應繼
　　續供鄰居通行」之約定，於法自屬有據。從而，被上訴人請求確認就系爭一六六
　　之一七地號土地如附圖所示編號甲部分面積○．○○八二公頃及乙部分面積○．
　　○一九五公頃之土地有通行權存在，暨上訴人前開土地內之地上物拆除，並不得
　　在該通路上營建或為其他妨礙被上訴人通行之行為，為有理由，應予准許。上訴
　　人抗辯稱：被上訴人所有第一六六之一五號土地可以由中山路一二四巷既成道路
　　通行，而第一六一之四六號土地可利用一六一之四五號土地通往火車站，均非屬
　　袋地或準袋地；上訴人之父溫紹堂係將系爭一六六之一七地號土地轉售伊，而直
　　接移轉登記於伊之名下，伊向家父溫紹堂買地，根本不知渠與前手有通行權之約
　　定，伊未曾承擔溫紹堂對出賣人陳慶和之債務，陳慶和對溫紹堂之債權，亦未曾
　　合法轉讓與被上訴人；上酬開買賣契約書，其契約效力，應只及於立約人「己○
　　○」與「趙聰仁」、「溫紹堂」與「陳慶和」之間，不能擴充至立契約人以外之
　　人云云，均無足採。至系爭一六六之一七地號土地，政府於六十年間實施都市計
　　畫，將之劃歸為綠地，但該土地原即供通行之用，已如前述，自仍得繼續維原來
　　之使用或改為妨礙目的較輕之使用（都市計畫法第五十一條），故上訴人亦不得
　　執此為拒絕被上訴人請求之理由。
六、綜上所述，上訴人之父溫紹堂於買受系爭一六六之一七地號土地是時，明知原地
    主同意將該筆土地已提供鄰地所有權人之被上訴人通行使用，復係以日後領取徵
    收補償金之目的而買受，則溫紹堂依土地買賣契約即負有繼續提供系爭一六六之
    一七地號土地供被上訴人通行之義務，上訴人庚○○○係系爭土地之受指定登記
    之人，自應同受該契約之拘束。原審判決准予被上訴人通行，雖係以上訴人之父
    溫紹堂係將系爭一六六之一七地號土地轉售上訴人，而直接移轉登記於上訴人名
    下，因上訴人與溫紹堂為父女關係，其已知悉前開契約內容，應受契約之拘束，
    負有將系爭一六六之一七地號土地提供被上訴人繼續通行使用之義務為理由，而
    判決被上訴人勝訴，並分別依兩造聲請而為准免假執行之宣告。其理由雖未盡相
　　同，但依前揭所述理由其結論仍為正當。上訴意旨指摘原判決不當，求予廢棄改
　　判，為無理由，應予駁回其上訴。
七、因本案事證已臻明確，兩造其餘主張陳述及攻擊防禦，並所提之證據，經審酌均
    與判決結果不生影響，無一一論述之必要，附此敘明。
八、據上論結，本件上訴為無理由，依民事訴訟法第四百四十九條第二項、第一項、
    第七十八條，判決如主文。
中　　　華　　　民　　　國　　九十一　　年　　　五　　　月　　二十八　　日
~B1民事第五庭審判長法　官　陳滿賢
~B2　　　　　　　　法　官　簡清忠
~B3　　　　　　　　法　官　古金男
右為正本係照原本作成。
如對本判決上訴，須於收受判決送達後二十日內向本院提出上訴書狀，其未表明上訴
理由者，應於提出上訴後二十日內向本院提出上訴理由書（須按他造人數附具繕本）
，並繳納送達用雙掛號郵票拾份（每份參拾肆元）。
上訴時應提出委任律師或具有律師資格之人之委任狀；委任有律師資格者，另應附具
律師及格證書及釋明委任人與受任人有民事訴訟法第四百六十六條之一第一項但書或
第二項（詳附註）所定關係之釋明文書影本。
~B 　 　　　　　　書記官　陳信和
中　　　華　　　民　　　國　　九十一　　年　　　五　　　月　　二十九　　日
附註：
民事訴訟法第四百六十六條之一（第一項、第二項）
對於第二審判決上訴，上訴人應委任律師為訴訟代理人。但上訴人或其法定代理人具
有律師資格者，不在此限。
上訴人之配偶、三親等內之血親、二親等內之姻親，或上訴人為法人、中央或地方機
關時，其所屬專任人員具有律師資格並經法院認為適當者，亦得為第三審訴訟代理人
。
                                                                        Ｈ
